【裁判字號】    94,金訴,4
【裁判日期】    950313
【裁判案由】    洗錢防制法等
【裁判全文】
臺灣花蓮地方法院刑事判決               94年度金訴字第4號
公  訴  人  臺灣花蓮地方法院檢察署檢察官
被      告  丙○○
上列被告因洗錢防制法等案件，經檢察官提起公訴（94年度偵字
第1238號、第1864號及第1951號），本院判決如下：
    主  文
丙○○幫助連續意圖為自己不法之所有，以詐術使人將本人之物
交付，處有期徒刑捌月。
    事  實
一、丙○○明知提供他人自身所有金融機構帳戶之存摺、提款卡
    及密碼，有遭作為詐騙工具之可能，竟基於幫助詐欺之犯意
    ，而於民國93年6月底某日，在不詳處所，提供其於81年1月
    4日在花蓮吉安郵局開戶之帳號0000000-0000000帳戶（戶名
    為其更名前之姚宇卿）與其於93年3月5日在台灣中小企業銀
    行花蓮分行開戶之帳號000-00-000000 帳戶（戶名為其更名
    前之姚宇卿）之存摺、提款卡及密碼交付予具有基於詐欺概
    括犯意之姓名年籍不詳之犯罪集團成員作為人頭帳戶使用。
    迨該姓名、年籍不詳之犯罪集團成員收受上開存摺、提款卡
    及密碼後，乃基於意圖為自己不法所有之概括犯意，在不詳
    地點，連續以電話向不特定人詐騙款項，要求匯款至丙○○
    上開帳戶，詐騙不特定人財物，其中先於同年7月8日上午，
    向乙○○詐稱，其子為人擔保而無力償還債務等情，要李女
    匯款至上開丙○○之吉安郵局帳戶內，乙○○乃陷於錯誤，
    在高雄仁武郵局匯款新臺幣（下同）10萬元至該帳戶；後於
    同年7 月22日，向戊○○誆稱其係黑道份子，手上握有其個
    人、住家及公司之資料，要戊○○匯款至上開丙○○之台灣
    中小企業銀行花蓮分行帳戶內，致劉男陷於錯誤，在新竹市
    ○○路合作金庫銀行匯款3 萬元至該帳戶，嗣渠等發現受騙
    後分別報警而查獲上情。
二、案經乙○○、戊○○訴由花蓮縣警察局吉安分局及花蓮分局
    報告臺灣花蓮地方法院檢察署檢察官偵查起訴。
    理  由
壹、有罪部分：
一、訊據被告丙○○固坦承於上開吉安郵局、臺灣中小企業銀行
    花蓮分行帳戶係其本人所開戶，然矢口否認有幫助詐欺犯行
    ，辯稱：伊並未提供上開帳戶予他人使用，上開帳戶存摺、
    提款卡等係伊與身分證等證件一併遺失，伊有於93年6月8日
    去南華派出所報案云云。惟查：
（一）被告先後於81年1月4日及93年3月5日，親至花蓮吉安郵局
      及臺灣中小企業銀行花蓮分行開設上開帳戶，為被告自承
      不諱，並有中華郵政股份有限公司花蓮郵局93年9 月15日
      行字第9350104-001 號函檢送之被告開立吉安郵局帳戶資
      料、交易往來明細影本及臺灣中小企業銀行花蓮分行銀行
      93年8 月11日（93）花蓮字第1848號函檢送之被告開戶資
      料及自開戶起迄今之交易明細各1 份在卷可稽，此部分事
      實應堪認定。
（二）被害人乙○○及戊○○等人於上開時、地遭不詳之人以電
      話詐騙而分別匯入10萬元及3 萬元至上開被告開戶之吉安
      郵局及台灣中小企業銀行花蓮分行帳戶之事實，業據被害
      人乙○○、戊○○於警詢中指述甚詳，並有匯款單影本 2
      份及上開吉安郵局及臺灣中小企業銀行花蓮分行相關交易
      明細表2 份在卷可憑，足認被告上開吉安郵局及臺灣中小
      企業銀行花蓮分行帳戶確實供不詳詐騙犯嫌向被害人乙○○、戊○○詐騙金錢所用至灼。
（三）被告雖以上開帳戶存摺、提款卡及密碼係伊遺失，並未提
      供予他人置辯，然本院查其所辯均非屬實，不足採信，理
      由如下：
（1） 經查，被告就於上開帳戶存摺、提款卡等遺失情節於警詢
      之初供稱：伊所有之吉安郵局及臺灣中小企業銀行存摺於
      93年6 月間遺失，伊有向當地南華派出所報案云云（見本
      案94年1 月20日警詢筆錄），嗣於偵查中又供稱：「（問
      ：你是否有一本吉安郵局帳號0000000 存摺帳戶？）是，
      我記得在93年6 月底在花蓮市丟掉的，因我去工作準備入
      薪水用，後來發現機車不見了，還有身份證及戶口名簿和
      郵局存摺、提款卡1 張（密碼寫在上面）及一本台灣企銀
      存摺」、「（問：臺灣企銀帳號？）忘記了，一起不見了
      ，這本存摺沒有提款卡」、「我有去南華派出所報案，但
      我的報案單不見了」、「（問：有無找到機車？）沒有。
      東西都沒有找到」云云，嗣於本院準備程序供稱：「帳戶
      是我遺失的，我的證件也都遺失了，我有去南華派出所辦
      遺失，是在6月8日時去辦理，說我的存款簿及證件遺失，
      但我不知道承辦員警的名字。」云云，復於本院審理程序
      供稱：「（檢察官問：妳的存摺是在何處不見的？）花蓮
      市○○路，在我向朋友借的機車裡面不見的。」、「（檢
      察官問：妳的存摺、金融卡以及密碼呢？）跟著存摺一起
      不見的，因為我是將密碼寫在提款卡上。」、「（檢察官
      問：妳的存摺究竟是遺失還是被偷？）是遺失的。」、「
      （檢察官：問如何遺失？）是放在機車置物箱內，置物箱
      被撬開。」、「（檢察官問：妳當時有無去報警？）有，
      隔天我有去南華派出所跟警員講。」、「（檢察官問：為
      何被竊當天不在當地派出所報案？）因為我後來又回去問
      朋友，且我想掉了就掉了，應該沒有關係。」、「（審判
      長問：身分證是否一起遺失？有無申請補發？）有一起遺
      失，也有去補發了。」云云，是被告上開帳戶存摺、金融
      卡等物究係遺失或遭竊，遺失遭竊時間為何及當時遭竊情
      形等情，前後供詞反覆且不一，已啟人疑竇。
（2） 再經本院函查花蓮縣警察局吉安分局被告有無於93年6 月
      間至南華派出所為相關報案一節，經該分局函覆本院稱：
      查無相關被告報案紀錄，此有卷附該分局95年2 月14日吉
      警偵字第0950002077號函1 份可參。又經本院以司法院電
      子閘門連結戶役證作業系統查詢被告國民身分證異動紀錄
      資料，查無被告於93年間申請身分證遺失補發紀錄（僅查
      得被告於93年4 月30日及93年9月9日因先後更名為丙○○
      及姚宇卿而申請換發身分證），是被告辯稱遺失或遭竊後
      有報案及申請身分證補發等情節，均非事實，且衡以一般
      人若發現郵局、銀行存摺帳戶等遺失或遭竊，理應隨即至
      該行辦理掛失手續以避免遭他人盜領或盜用，然未見被告
      有至上開郵局及銀行申辦相關掛失存摺、提款卡等行為，
      益證被告辯稱上開帳戶存摺、提款卡、密碼等係伊連同身
      分證一併遺失（或遭竊）均係捏造之詞，委難採信。
（三）再查，被告就上開吉安郵局及臺灣中小企業銀行花蓮分行
      帳戶使用情形係供稱：「台灣中小企銀存款交易明細查詢
      單中我只有開戶時存入500 元，其他交易我不知道，我是
      想替小孩開戶，但都沒用過。郵局存摺也沒用過，我是準
      備有錢進來時存入，只有開戶時存入100元，我在93年1、
      2月間改名換存摺，到6月底遺失之前就沒有用過該本存摺
      」云云。惟觀諸卷附被告上開吉安郵局及臺灣中小企業銀
      行花蓮分行之相關交易明細資料2 份，該吉安郵局帳戶開
      戶後於92年4月20至同年6月29日間，均有存提現金交易明
      細數筆，迄6 月29日即將存款提領一空，迄93年7月6日，
      開始出現頻繁之交易紀錄，且如有款項存入上開帳戶，即
      會在存入紀錄之後，緊接出現與存入金額相當之一筆或數
      筆提款卡提領紀錄，將存入款項提領一空（包含被害人乙○○於93年7月8日遭詐騙之10萬元款項），而上開臺灣中
      小企業銀行帳戶則於開戶93年3月5日起出現薪資轉帳及跨
      行提款之交易紀錄數筆，迄同年3月9日存款提領一空後，
      嗣至93年7 月20日至同年月26日開始出現頻繁之交易紀錄
      ，且如有款項存入上開帳戶，即會在存入紀錄之後，緊接
      出現與存入金額相當之1 筆或數筆提款卡提領紀錄，將存
      入款項提領一空（包含被害人戊○○於93年7 月22日遭詐
      騙之3萬元款項），再查，被告本人尚於93年6月18日持上
      開銀行帳戶原印鑑至該銀行辦理印鑑變更手續等情，此有
      該銀行95年2月9日95花蓮偵字第36號函在卷可參，顯然斯
      時該銀行帳戶仍在被告使用之中，綜上，均足以證明被告
      辯稱伊開戶後至遺失（遭竊）前未曾使用上開帳戶不實外
      ，可知上開被告之吉安郵局及臺灣中小企業銀行帳戶確實
      分別自93年7 月6日起及93年7月20日確實遭詐騙集團利用
      為詐騙匯款之人頭帳戶。又查，本件被害人乙○○、戊○○所轉匯之款項，均立即遭人以提款卡提領一空，已如前
      述。而使用提款卡提款需輸入密碼始得為之，為眾所周知
      之事。若非經由被告同意使用該存摺及提款卡，並由被告
      告知提款卡密碼，該詐騙犯嫌自無從提領被告帳戶內之款
      項，顯見被告係將上開存摺、提款卡及密碼交付詐騙犯嫌
      ，作為詐欺被害人犯罪所用無訛。
（四）按一般國人向金融機構開設帳戶，並無任何法令限制，若
      係用於存提款之正當用途，大可光明正大自行申請，無須
      向他人購買使用。而帳戶係用來存提款項使用，倘有人收
      集他人帳戶做不明使用，出賣或出借帳戶之人，依一般常
      識認知，極易判斷係該隱身幕後之使用人意圖以使用他人
      帳戶，使帳戶內之存提款情形不易遭人循線追查，自能得
      知係用來犯罪所得之用。且日常生活，不法之徒最常利用
      他人帳戶來詐騙錢財，被告竟仍將上開帳戶之存摺、提款
      卡及密碼，交付來路不明人士使用，被告自係明知該收集
      帳戶之人係用來從事詐欺犯罪。則被告於提供帳戶時，主
      觀上顯有幫助他人詐欺取財之故意，應可認定。
（五）綜上所述，被告所辯，均係事後卸責之詞，不足採信。事
      證明確，被告幫助詐欺犯行堪以認定。
二、按刑法上之幫助犯，係對於犯罪與正犯有共同之認識，而以
    幫助之意思，對於正犯資以助力，而未參與實施犯罪之行為
    者而言（最高法院88年度臺上字第1270號判決參照）。次按
    連續幫助與幫助連續原屬有別，如基於概括犯意，多次幫助
    他人犯罪，為連續幫助；如以一幫助行為，幫助他人連續犯
    罪，則為幫助連續，就幫助犯言，僅有一次之犯罪行為（最
    高法院86年度臺上字第5680號、87年度臺上字第3865號判決
    參照）。被告基於幫助之犯意，提供前揭帳戶存摺、提款卡
    及密碼予上開不詳年籍之詐欺集團成員，由該詐欺集團成員
    ，連續以詐術使被害人乙○○、戊○○等人陷於錯誤，而轉
    帳至被告所提供之上揭郵局、銀行帳戶，再經由該不詳詐欺
    集團成員提領，並無證據證明被告有參與詐欺犯行之構成要
    件行為。核被告所為係犯刑法第339條第1項幫助連續詐欺取
    財罪。被告以一提供帳戶之幫助行為，幫助該詐欺集團連續
    詐取被害人乙○○、戊○○等多人之財物，為幫助連續，僅
    成立一次幫助犯罪行為。被告幫助該詐欺集團犯前開罪名，
    應依刑法第30條第2 項之規定，按正犯之刑減輕之。至起訴
    意旨雖認被告係犯刑法第30條第1項、刑法第340條、洗錢防
    制法第9條第2項之幫助常業詐欺罪及幫助連續洗錢罪嫌，然
    按上開洗錢防制法之規定，需所幫助之正犯確屬常業詐欺之
    犯行，始與洗錢防制法第3條所定之「重大犯罪」定義相符
    ，方能論以上開罪名。查本案出面指訴遭詐騙而匯款至上開
    被告帳戶內之被害人，僅有乙○○、戊○○2 人，且查無其
    他證據證明被告幫助之詐欺正犯等人，有何以詐欺為常業之
    主觀犯意，況以該帳戶係供作存、提款及匯款使用之特性以
    觀，被告固可預見其提供之帳戶係供他人作為詐騙匯款之用
    ，而認有幫助詐欺之犯罪故意，業如前述，惟尚難逕認被告
    對於該詐欺正犯詐騙之犯行，究係偶發之隨機犯，抑係恃此
    為生之常業犯有所認識，此部分應從有利於被告之認定，是
    尚難逕以幫助常業詐欺罪及幫助連續洗錢罪相繩，檢察官此
    部分所認，容有誤會，惟與上開犯罪事實之基本事實同一，
    本院自得依法審理，並變更起訴法條如上。爰審酌被告提供
    帳戶供犯罪集團使用，所為已影響社會正常經濟交易安全，
    增加被害人尋求救濟之困難，並使犯罪之追查趨於複雜，再
    衡以本案被告犯罪後否認犯行，飾詞狡辯，毫無悔意，及本
    案被害人2 人遭詐騙金額非少等一切情狀，量處如主文所示
    之刑，以示懲儆。至被告交予前開詐欺集團之上開帳戶存摺
    及提款卡等物，雖係供犯罪所用之物，但未經扣案，迄今仍
    未取回，復非義務沒收之物，爰不為沒收之諭知，附此敘明
    。
貳、不另為無罪諭知部分：
一、公訴意旨略以：被告丙○○意圖為自己不法之所有，利用告
    訴人己○○對於申請行動電話門號等知識淺薄之機會，於93
    年6月9日下午2時許，佯稱要替己○○申辦行動電話1支使用
    ，使己○○陷於錯誤，同意向花蓮市「鑫增鑫通訊行」之負
    責人丁○○以電信公司申辦門號附贈行動電話之優惠專案，
    共向台灣大哥大、遠傳、和信電信公司申辦門號並附贈行動
    電話4支，丙○○則以所附贈之4支行動電話折讓售與丁○○
    ，共計詐得6000元，而己○○迄今則須自己負擔上述積欠電
    信公司之電話費用含違約金計51700 元之損害云云，認被告
    涉刑法第339條第1項之詐欺罪云云。
二、按犯罪事實應依證據認定之，無證據不得認定其犯罪事實，
    刑事訴訟法第154條第2項定有明文。又事實之認定，應憑證
    據，如未能發現相當證據，或證據不足以證明，自不能以推
    測或擬制之方法，為裁判基礎（最高法院40年台上字第86號
    判例參照）。再按告訴人之告訴，係以使被告受刑事追訴為
    目的，其指訴是否與事實相符，仍應調查其他證據，以資審
    認，又與事實相符，始足據為有罪判決之基礎。本件公訴人
    認為被告涉有上開詐欺取財之罪嫌，係以告訴人己○○之指
    訴、證人丁○○於警詢中之證述及卷附行動電話服務申請書
    、電信費帳單及手機折讓書等為據，訊據被告丙○○堅決否
    認有上開詐欺犯行，辯稱：伊僅介紹並帶己○○向丁○○辦
    行動電話，係己○○辦後同意將門號所搭配之行動電話4 支
    折讓與丁○○，伊並未取得該6000元，並無詐騙己○○等語
    。經查，本案己○○申辦行動電話之過程，質諸證人丁○○
    證稱：「去被告家辦的，當時己○○也在她家，被告家在南
    華，在場的還有我及公司小姐，被告說己○○腳不舒服，所
    以請我去她家。當天沒有辦，因為缺少健保卡及一些資料，
    後來隔了3、4天後於6月9日才在福興見面，當時車內有被告
    、己○○及另1名男子，另外還有我及1名公司小姐，當時雨
    下很大，共辦4 支，那天也是被告約我的。」、「我當天沒
    有拿門號卡給他們，己○○當天填寫資料後，交給我回公司
    辦理開通，但我當天有把手機4 支交給他們，我是交給被告
    還是己○○我不記得了，後來他們說要折讓手機換現金，我
    就把6000元給他們，他們就把手機還給我。」、「（問：折
    讓手機是跟誰談的？）兩個都有」、「（檢察官問：你的60
    00元是交給誰？）我沒有印象了，但己○○在場」、「（問
    ：為何己○○說他並沒有拿到手機，也沒有拿到錢？）這我
    也不知道，但當時他有簽手機折讓書。」、「被告在車上時
    有問說可否折讓手機換現金，我就跟己○○說若要折讓手機
    要請己○○簽折讓書，我也有跟己○○講清楚，問他6000元
    可不可以，他說可以，後來己○○就去上廁所了，上完廁所
    回來我就請己○○簽折讓書，錢我交給被告。」、「（檢察
    官問：既然己○○是申請人，為何你會將6000元交給被告？
    ）因為當時被告扶著己○○，我想說交給誰都一樣。」、「
    （檢察官問：你到底有無跟己○○說明他是要辦4 支手機？
    ）有，我是跟己○○本人說的，後來在車上我有跟他說他是
    辦4支。」、「（檢察官問：這4個門號的卡片呢？）都還在
    我這裡，已經有開通了，但都還沒有使用過。」、「因為我
    打電話給己○○，但是都沒有人接聽，我沒有聯絡被告，因
    為她不是申請人本人。」、「（問：這些申請書是在何處寫
    的？）是在被告的休旅車內寫的，當時我和己○○也在車內
    ，基本資料由小姐填寫，簽名由己○○親自簽名，我也有跟
    己○○講清楚。」等語，核與證人己○○於本院證稱：卷附
    行動電話申請書影本、手機折讓書影本各4 份上己○○之名
    字及指印均伊親簽及捺印等情，足證本案告訴人己○○向丁○○申辦行動電話時，就申辦之行動電話之數量及將申請門
    號搭配行動電話手機4 支折讓現金6000元等情，除在場知悉
    且有表示同意外，並簽立相關申請書及折讓書予丁○○，是
    難認被告就告訴人申辦行動電話及將搭配之手機折讓予丁○○6000元之過程中，有何施用詐術之手段可言。又查，上開
    行動電話手機折讓款6000元，雖係丁○○交付在場攙扶己○○之被告，與被告辯稱未收取6000元一節不符，惟該款項交
    付被告時，己○○亦同時在旁，且未對被告代收該款項有所
    爭執或表異議，自難認被告幫己○○代收該6000元款項係詐
    取告訴人財物之行為，縱被告事後未將該款項交付己○○，
    然此僅係渠等間之民事糾紛或涉及被告事後是否有侵占該款
    之犯行，要與刑法詐欺罪之構成要件有間，是此部分自難僅
    憑告訴人己○○一方片面之指訴而遽認被告有詐欺之犯行，
    然公訴人認此部分之事實與本案所認定上開被告之幫助連續
    詐欺之事實，有連續犯之裁判上一罪關係，爰不另為無罪之
    諭知，附此敘明。
據上論斷，應依刑事訴訟法第299條第1 項前段、第300條，刑法
第339條第1項、第30條第1項前段、第2項，罰金罰鍰提高標準條
例第1條前段、第2條，判決如主文。
本案經檢察官甲○○到庭執行職務。
中    華    民    國    95    年    3     月    13    日
                        臺灣花蓮地方法院刑事第三庭
                              審判長法  官  鄭培麗
                                    法  官  楊仲農
                                    法  官  張嘉芬
上列正本證明與原本無異。
如對本判決不服，應於送達後10日內，向本院提出上訴狀。（應
抄附繕本）
                                    書記官  林佳慧
中    華    民    國    95    年    3     月    14    日
附錄本判決論罪之法律條文：
中華民國刑法第339條：
意圖為自己或第三人不法之所有，以詐術使人將本人或第三人之
物交付者，處五年以下有期徒刑、拘役或科或併科一千元以下罰
金。
以前項方法得財產上不法之利益或使第三人得之者，亦同。
前二項之未遂犯罰之。


司法院資訊處製作；財團法人民間司法改革基金會備份。
